【裁判字號】    99,易,762
【裁判日期】    990908
【裁判案由】    詐欺
【裁判全文】
臺灣臺南地方法院刑事判決               99年度易字第762號
公  訴  人  臺灣臺南地方法院檢察署檢察官
被      告  甲○○
上列被告因詐欺案件，經檢察官提起公訴（99年度偵字第2751號
），本院判決如下：
    主  文
甲○○幫助意圖為自己不法之所有，以詐術使人將本人之物交付
，處有期徒刑肆月，如易科罰金，以新臺幣壹仟元折算壹日。
    事  實
一、甲○○應能預見一般人取得他人金融帳戶之行徑，常與財產
    犯罪之需要密切相關，且取得他人帳戶之目的，在於取得贓
    款及掩飾犯行不易遭人追查，又對於提供帳戶，雖無引發他
    人萌生犯罪之確信，但仍以縱若有人持以犯罪，亦不違反其
    幫助犯罪之意，將不知情之弟媳王芬所出借，於民國96年9
    月13日開立之第一商業銀行帳號00000000000號帳戶（下稱
    涉案帳戶）之存摺、提款卡、密碼等物，98年11月10日前某
    日，在不詳地點，交付予某不詳姓名之成年男子，該男子及
    其所屬集團成員即基於意圖為自己不法所有之犯意，於98年
    11月10日上午9時撥打電話予乙○○，自稱為檢調人員，佯
    稱乙○○身份遭冒用，涉及司法案件，要求乙○○存款至指
    定帳戶，致乙○○因此陷於錯誤，而於同日匯款新臺幣（下
    同）10萬元至王芬上揭第一銀行帳戶內，嗣乙○○發覺有異
    ，報警處理而查悉上情。
二、案經乙○○訴由臺南縣警察局麻豆分局報請臺灣臺南地方法
    院檢察署檢察官偵查起訴。
    理  由
壹、程序部分：
    本件以下所引用之供述證據，被告甲○○於準備程序時表示
    同意作為證據，本院審酌前開證據之作成或取得之狀況，並
    無非法或不當取證之情事，且亦無顯不可信之情況，復經本
    院於審判期日就上開證據依法進行調查、辯論，依刑事訴訟
    法第159條之5規定，均具有證據能力。又卷附非供證據，均
    非屬傳聞證據，其取得復未違反法定程序，亦均得作為證據
    ，先予敘明。
貳、實體部分－得心證之理由：
  一、訊據被告甲○○固坦承上開第一銀行帳號00000000000號
      帳戶係由其弟媳王芬申辦後借予其日常使用，且對於不詳
      詐欺犯罪集團成員於98年11月10日上午9時許撥打電話予
      乙○○，自稱為檢調人員，佯稱乙○○身份遭冒用涉及司
      法案件，要求乙○○存款至指定帳戶等語，乙○○因此陷
      於錯誤，匯款10萬元至涉案帳戶內等情，亦不爭執，惟矢
      口否認有何幫助詐欺犯行，辯稱：涉案帳戶的存摺、提款
      卡及密碼可能是伊98年3月搬家到光華街的時候不小心遺
      失的，遺失的確實日期已忘記了，但沒有拿去交給詐欺集
      團成員，直到99年1月間，伊弟弟打電話給伊說王芬前揭
      帳戶被訴遭詐欺集團使用，要去警局製作筆錄，問伊是否
      將帳戶交給別人使用那時，伊去找帳戶存摺、提款卡及密
      碼才發現已經遺失云云。
  二、經查，上開涉案帳戶係王芬於96年9月13日申辦使用，而
      告訴人即被害人乙○○於98年11月10日接獲詐騙集團內不
      詳姓名、年籍之人撥打之電話，訛稱其身份遭冒用，須將
      存款領出匯入指定帳戶，以便釐清其所涉之案件，致告訴
      人陷於錯誤，而依指示將10萬元存入王芬前揭帳戶等事實
      ，業據告訴人於警詢中指述綦詳（警卷第14至15頁），並
      據證人即被告之弟媳王芬於警詢時陳述明確（警卷第9頁
      至第12頁），且並有第一銀行麻豆分行函附涉案帳戶交易
      明細表（偵卷第8頁）、偽造之臺灣雲林地方法院檢察署
      刑事傳票（警卷第21頁）、偽造之法務部執行假扣押處份
      命令（警卷第22頁）、偽造之臺灣雲林地方法院檢察總署
      偵查卷宗影本（警卷第23頁）、告訴人匯款存款存根聯（
      警卷第24頁）、涉案帳戶之開戶資料、交易明細表（警卷
      第27頁至第34頁）在卷可資佐證，是涉案帳戶為被告之弟
      媳所申設，嗣遭不詳詐騙集團成員持以遂行電話詐騙被害
      人使之交付財物犯行等事實，應堪認定。
  三、次查：
    （一）被告甲○○於警詢時原供稱提款卡原係存放皮包中，
          其僅遺失提款卡，存摺尚存放家中，並未遺失（警卷
          第3頁）；嗣於偵訊時仍稱存摺未遺失，而提款卡則
          係於98年3月5日搬至朋友家住後，放在抽屜內遺失（
          偵查卷第4頁）；再於本院改稱涉案帳戶之存摺與提
          款卡係一起遺失等語（本院卷第21頁背面）。則被告
          就涉案帳戶存摺是否與提款卡一同遺失，及涉案帳戶
          之提款卡究係放在皮包內或抽屜內遺失等節，陳述前
          後不一。
    （二）又被告甲○○就其最後一次使用該帳戶之日期，於警
          詢原供稱：97年10月間最後一次使用（警卷第3頁）
          、97年6月21日起未再使用該帳戶（警卷第7頁）；於
          偵訊時則改稱：伊98年8、9月間還有去存入4000元，
          之後並未再去提領，那時不知道提款卡不見等語（見
          偵查卷第4頁）；再於本院審理時，則供述混亂，原
          稱係98年11月10日使用涉案帳戶提款，嗣經本院提示
          涉案帳戶交易明細，詢以98年11月9日存款98000元是
          否其所為，其否認並改稱：伊應係97年1月30日最後
          使用涉案帳戶，而當時該帳戶應僅有餘款50元（本院
          卷第35頁），惟經核對涉案帳戶之交易明細觀之，涉
          案帳戶於97年1月30日經提領3000元後，尚餘1046元
          ，與被告所述餘款50元不符，且不僅涉案帳戶於98
          年8、9月並無提領或存入款項之紀錄，亦未曾有存、
          提後，帳戶內餘款為4000元之情形，是被告就其最後
          一次使用涉案帳戶之辯詞一再反覆，且與卷附涉案帳
          戶交易明細不符。
    （三）綜上，被告甲○○就存摺與提款卡遺失之情形，陳述
          或有不一致，或其供述最後一次使用涉案帳戶之情形
          ，與涉案帳戶實際交易情形不一致之狀況，則涉案帳
          戶究係否被告於98年3月5日遺失，實非無疑。
  四、又查，任何人如有金融機構帳戶之提款卡及提款密碼，即
      可於任一自動櫃員機操作交易並提領帳戶內款項，而不易
      追查係何人提領，是帳戶使用人切勿將提款密碼記載於存
      摺或提款卡上，或切勿將提款密碼與存摺、提款卡置放於
      一處，以免提款卡遭竊時存款遭人提領乙事，亦經金融機
      構及電子媒體一再宣導，為眾所周知之事，被告為具有正
      常辨別事理能力之成年人，就上開事項自無諉為不知之理
      。況縱被告確有紀錄密碼之必要，然為避免取走提款卡之
      人同時知悉提款密碼而任意使用其提款卡，亦應將提款密
      碼置於他處為妥，被告亦於本院審理時自承其知悉提款卡
      密碼若與提款卡放置同一處，則易遭人盜用，使密碼失去
      保護之效用（本院卷第36頁背面）。是被告將涉案帳戶存
      摺、提款卡及提款密碼等物置放於一處而遺失之辯解，不
      合於常情，實難憑採。
  五、衡以被告於本院審理時自承除涉案帳戶外，並無其他金融
      機構帳戶可資使用，且涉案帳戶係供其平日生活存取現金
      使用（本院卷第36頁），若此，則涉案帳戶對被告而言，
      係屬有重要用途之帳戶，且涉案帳戶自王芬96年9月13日
      申辦當日起即交付被告使用，則涉案帳戶之密碼應無混淆
      或難以記憶之情形，被告竟猶稱其將提款密碼寫於紙上而
      與提款卡置放於同一處，其所辯顯有悖於常情。益徵被告
      確係為圖掩飾犯行，而諉稱上開帳戶之存摺、提款卡及提
      款密碼遭丟失無疑。而上開某詐騙集團成員可取得被告上
      開帳戶資料使用之原因，既非被告遺失該帳戶資料所致，
      應可認定係被告自己將上開帳戶之存摺、提款卡及提款密
      碼提供與他人使用至明。
  六、另就詐騙集團而言，渠等既知利用他人之帳戶掩飾犯罪所
      得，應非愚昧之人，當知一般人於帳戶存摺、提款卡及提
      款密碼等物遭竊或遺失後，多會立即報警或向金融機構辦
      理掛失止付，如仍以該帳戶作為犯罪工具，則渠等向他人
      詐騙匯款入該帳戶後，極有可能因帳戶所有人掛失止付遭
      凍結而無法提領，或於提領時遭銀行人員發覺，增高渠等
      犯罪遭查獲之可能，而無法得償渠等之犯罪目的；是該等
      犯罪集團若非確信該帳戶所有人不會報警處理或掛失止付
      ，以確定渠等能自由使用該等帳戶提款、轉帳，當不至於
      以該帳戶從事犯罪，而此等確信，在該帳戶係拾得或竊取
      之情況下，實無可能發生。本件告訴人既係遭詐騙而依指
      示匯款10萬元至涉案帳戶內，足見該等詐騙集團成員於向
      告訴人行騙之時，應有把握涉案帳戶所有人不致報警處理
      或掛失止付，此惟有涉案帳戶之存摺、提款卡及提款密碼
      等物，均係被告自願提供與該詐騙集團成員用以詐騙被害
      人，始能合理解釋，是本件被告確有自願提供涉案帳戶之
      存摺、提款卡及提款密碼等物與詐騙集團使用之情事乙節
      ，應堪認定。
  七、末按各類形式利用電話或電腦網路進行詐騙，並收購人頭
      帳戶作為工具以利行騙，而規避執法人員之查緝，並掩飾
      、確保自己犯罪所得財物之事例，無日無時在平面、電子
      媒體經常報導，且經警察、金融、稅務單位在各公共場所
      張貼防騙文宣宣導周知，是上情應已為社會大眾所共知。
      另金融機構存款帳戶，攸關存戶個人財產權益之保障，專
      屬性甚高，衡諸常理，若非與存戶本人有密切關係，絕無
      可能隨意提供個人帳戶供他人使用，況於金融機構申請開
      設存款帳戶並無任何特殊之資格限制，一般民眾皆可利用
      存入最低開戶金額之方式，任意在金融機構申請開設存款
      帳戶，作為提、存款之用，甚且可於不同之金融機構申請
      多數之存款帳戶使用，實無向不特定人購買帳戶必要；基
      此，苟見他人不以自己名義申辦帳戶，反而徵求不特定人
      之金融機構帳戶使用，衡情當知渠等取得之帳戶資料，應
      有隱瞞資金之存提過程，及避免行為人身分曝光之用意，
      而通常均被利用於從事與財產有關之犯罪，以供掩飾不法
      犯行，避免犯罪行為人曝光，並利於逃避執法人員查緝等
      情，亦均為周知之事實。本件被告提供上開帳戶資料與他
      人時，已係40歲左右之成年人，其心智已然成熟，具一般
      智識程度及相當之社會經驗，對於上開各情，自有深刻認
      識，其竟仍將上開帳戶之存摺、提款卡及提款密碼等物提
      供與不詳人士使用，主觀上對收取者將可能以此作為詐欺
      取財工具等不法用途乙情，應已有相當之認識。故本件縱
      無具體事證顯示被告確有參與向被害人詐欺取財、或不法
      取得被害人匯款等犯行，然被告既可預見交付自己名義之
      帳戶之存摺、提款卡及提款密碼等帳戶資料與他人流通，
      誠有幫助從事詐欺取財犯行之人利用該帳戶作為實施犯罪
      之可能，但其仍將其上開帳戶資料交付與年籍、姓名均不
      詳之他人及該人所屬之詐騙集團使用，以致自己完全無法
      了解、控制其帳戶資料之使用方法及流向；而該不詳人士
      嗣後確將被告提供之帳戶供作詐欺取財之用，復如前述，
      益徵被告提供涉案帳戶資料時，於主觀上顯具有縱該取得
      帳戶之人以之為詐欺取財之犯罪工具，亦不違背其本意之
      幫助詐欺取財不確定故意甚明。
  八、綜上各情，被告甲○○所辯均不合於社會常情及經驗法則
      ，且其前後所述不無齟齬之處，顯均係臨訟飾卸之詞，洵
      無可採。本件事證明確，被告上開犯行堪以認定，應予依
      法論科。
、論罪科刑：
  一、按刑法上之幫助犯，係對於犯罪與正犯有共同之認識，而
      以幫助之意思，對於正犯資以助力，而未參與實施犯罪之
      行為者而言（最高法院75年度臺上字第1509號、84年度臺
      上字第5998號、第6475號及88年度臺上字第1270號判決意
      旨參照）；故如未參與實施犯罪構成要件之行為，且係出
      於幫助之意思提供助力，即屬幫助犯，而非共同正犯。查
      本件詐欺之犯罪集團，意圖為自己不法之所有，蒐集他人
      金融機構帳戶，並佯稱被害人遭冒名申辦帳戶涉嫌洗錢，
      須將存款領出存入指定帳戶，以配合金融資料之調查為由
      ，誘使被害人陷於錯誤，而依指示將款項匯入指定帳戶，
      詐騙被害人匯款得逞，核該詐騙集團所為係犯刑法第339
      條第1項之詐欺取財罪。而本件被告基於幫助之犯意，提
      供其上開帳戶之存摺、提款卡及提款密碼等物與上開詐騙
      集團成員使用，雖使該詐騙集團得以此為犯罪工具，以詐
      術使被害人陷於錯誤，匯款至被告所提供之涉案帳戶而遂
      其犯行，惟並無相當證據證明被告有參與上述詐欺取財犯
      行之構成要件行為，僅係對詐騙集團之上述共同詐欺取財
      犯行提供助力，是核被告甲○○所為，係犯刑法第30條第
      1項前段、同法第339條第1項之幫助詐欺取財罪。被告以
      幫助他人犯罪之意思而參與犯罪構成要件以外之行為，為
      詐欺取財罪之幫助犯，依刑法第30條第2項之規定，得按
      正犯之刑度減輕其刑。
  二、爰審酌被告甲○○交付其帳戶之存摺、提款卡及提款密碼
      等物供他人作為不法目的使用，影響社會金融交易秩序及
      助長詐欺活動之發生，並因此增加被害人事後向幕後詐欺
      集團成員追償及刑事犯罪偵查之困難，殊為不該，復矢口
      否認犯行，難認有悔意，犯後態度不佳，兼衡被告無犯罪
      前科，本件僅係對他人詐欺取財犯行提供助力，未參與渠
      等詐騙犯行之實行，暨被告之學歷、職業、家庭狀況等一
      切情狀，量處如主文所示之刑，並諭知易科罰金之折算標
      準。
據上論斷，應依刑事訴訟法第299條第1項前段，刑法第30條第1
項前段、第2項、第339條第1項、第41條第1項前段，刑法施行法
第1條之1第1項、第2項前段，判決如主文。
本案經檢察官吳坤城到庭執行職務。
中    華    民    國    99    年    9     月    8     日
                  刑事第十二庭  審判長法  官  卓穎毓
                                      法  官  周宛瑩
                                      法  官  莊玉熙
以上正本證明與原本無異。
如不服本判決應於收受本判決後10日內向本院提出上訴書狀，並
應敘述具體理由。如未敘述上訴理由者，應於上訴期間屆滿後20
日內向本院補提理由書狀（均須按他造當事人之人數附繕本）「
切勿逕送上級法院」。
                                      書記官  余富誠
中    華    民    國    99    年    9     月    9     日
附錄本案論罪科刑法條：
刑法第339條第1項：
意圖為自己或第三人不法之所有，以詐術使人將本人或第三人之
物交付者，處五年以下有期徒刑、拘役或科或併科一千元以下罰
金。

司法院資訊處製作；財團法人民間司法改革基金會備份。
